臺灣高等法院臺南分院民事判決　99年度上易字第161號
上　訴　人
即反訴被告　黃杰夫
訴訟代理人　陳國瑞　律師
複 代 理人　汪玉蓮　律師
被上訴人即
反 訴 原告　黃富陽
　　　　　　黃富河
　　　　　　黃富貴
　　　　　　黃正任
　　　　　　黃正聰
　　　　　　黃忠義
　　　　　　黃乙志
共　　　同
訴訟代理人　顏伯奇　律師
上列當事人間請求分割共有物事件，上訴人對於中華民國九十九
年五月二十七日臺灣嘉義地方法院第一審判決（九十九年度訴字
第二０八號）提起上訴，被上訴人於言詞辯論終結前提起反訴，
本院於一百年九月二十七日言詞辯論終結，判決如下：
      主      文
原判決廢棄。
兩造共有坐落嘉義縣朴子市鎮○段一四九三地號、地目建、面積
九Ｏ平方公尺土地及其上建物，合併分割如附圖三所示：其中編
號Ｂ、面積四五平方公尺土地及其上建物，分歸上訴人取得；編
號Ａ、面積四五平方公尺土地及其上建物，分歸被上訴人黃富陽
、黃富河、黃富貴、黃正任、黃正聰、黃忠義、黃乙志取得，並
按原應有部分比例保持共有。
上訴人應補償被上訴人黃富陽、黃富河、黃富貴、黃正任、黃正
聰、黃忠義、黃乙志新台幣萬捌仟捌佰陸拾柒元。
第一、二審及反訴訴訟費用，由兩造依附表所示比例負擔。
      事  實  及  理  由
一、按在第二審就同一訴訟標的有提起反訴之利益者，雖未經他
    造同意，仍得為之，此觀民事訴訟法第四百四十六條第二項
    第二款規定自明。查民國九十八年一月二十三日修正公布民
    法第八百二十四條第五項規定，共有人相同之數不動產，除
    法令另有規定外，共有人得請求合併分割；對照同條第六項
    規定共有人部分相同之相鄰數不動產，各該不動產均具應有
    部分之共有人，得適用前項規定請求合併分割之立法理由並
    謂：「各該不動產均具應有部分之共有人，於起訴後請求合
    併分割者，原告可依訴之追加，被告可依反訴之程序行之。
    」，並無被告提起反訴之審級限制觀之，基於「相類似案件
    ，應為相同之處理」之法理，應認除法令有不得合併分割之
    限制者外，被告就共有人相同之不動產，得依反訴之程序請
    求合併分割，且於事實審言詞辯論終結前為之，即有提起反
    訴之利益。次查坐落嘉義縣朴子市鎮○段一四九三地號土地
    及其上未辦保存登記建物，為兩造所共有，各共有人之應有
    部分詳如附表所示乙情，此有系爭土地登記謄本、地籍圖（
    參見原審卷第八頁至第一一頁），及嘉義縣朴子市公所以朴
    市工字第０九九００一二一七五號函檢送系爭建物之建築執
    照、使用執照及核准圖說（參見本審卷第七七頁至第九五頁
    ）足參。上揭土地及建物既係兩造所共有，上訴人在第一審
    程序中雖僅就土地部分訴請法院裁判分割，惟分割共有物事
    件之訴訟標的為各共有人之形成訴權，再佐以關於共有物分
    割之裁判，於執行法院依強制執行法第一百三十一條規定將
    各共有人分得部分點交時，當然包括拆除地上建物效力；足
    見土地及其上建物均為法院判決之形成力所及，而屬於分割
    共有物訴訟之同一訴訟標的範圍。至於為避免僅就土地裁判
    分割結果，因各共有人請求執行法院點交分得之土地時，必
    須拆除其上建物之不利益，足認本件被上訴人在第二審程序
    中，就兩造共有上揭建物請求與坐落土地合併分割者，確有
    提起反訴之利益自明。上訴人雖不同意被上訴人提起反訴，
    惟依上開說明，被上訴人提起本件反訴，仍無不合，應予准
    許，先予敘明。
二、上訴人主張（本訴部分）：坐落嘉義縣朴子市鎮○段一四九
    三地號、地目建、面積九０平方公尺土地（下稱系爭土地）
    ，為兩造所共有，各共有人之應有部分詳如附表所示。系爭
    土地並無法令禁止分割之限制，又無因物之使用目的不能分
    割，兩造間復未約定不分割，因就共有土地不能協議分割，
    爰訴請法院裁判分割如附圖三所示。此外，兩造共有系爭土
    地上之未辦保存登記建物（下稱系爭建物），覆蓋系爭土地
    之上，若就系爭建物合併分割時，亦應採附圖三所示方案為
    分割。並聲明：(一)原判決廢棄。(二)兩造共有系爭土地分割如
    附圖三所示。(三)反訴駁回。(四)第一、二審及反訴訴訟費用由
    被上訴人負擔。
三、被上訴人則主張（反訴部分）：系爭土地上未辦保存登記建
    物）為兩造所共有，各共有人之應有部分詳如附表所示。系
    爭建物與系爭土地並無不得合併分割之法令限制，依民法第
    八百二十四條第五項規定，自應與系爭土地合併為分割始具
    效益。又系爭土地毗鄰之同段一四九四地號土地，為伊等父
    執輩黃海水、黃金火、黃炎煌所共有，因一四九四地號土地
    無法通行至公路，乃向前手購買系爭土地之持分，俾該筆土
    地得往北通行至朴子市○○路。附圖三所示分割方案，壓縮
    伊等臨路寬度至七公尺，對伊等極為不利。本件若採附圖一
    所示方案為分割，伊等取得之Ａ地雖係畸零地，但可與鄰地
    一四九四地號合併使用；上訴人取得之Ｂ地為「三角窗」地
    形，東側緊鄰之一四二四之一號土地為既成道路，且已通行
    數十年；況Ｂ地之兩面臨路，其臨路之長度合計達十五公尺
    ，價值顯高於Ａ地，對於上訴人即無不利情事。爰就兩造共
    有系爭建物，求為判決分割如附圖一所示；並聲明：(一)兩造
    共有系爭建物分割如附圖一所示。(一)上訴人之上訴駁回。(二)
    第二審及反訴訴訟費用由上訴人負擔。
四、上訴人本訴主張：系爭土地為兩造所共有，各共有人之應有
    部分詳如附表所示；系爭土地並無法令禁止分割之限制，又
    無因物之使用目的不能分割，兩造間復未約定不分割，惟就
    共有土地不能協議分割等語。被上訴人反訴則主張：系爭建
    物為兩造所共有，各共有人之應有部分亦詳如附表所示，系
    爭建物覆蓋系爭土地，應與系爭土地合併分割始具效益等情
    ，除據上訴人於原審提出系爭土地登記謄本、地籍圖等件附
    卷（參見原審卷第八頁至第一一頁）可稽外，且有嘉義縣朴
    子市公所函送系爭建物之建築執照、使用執照及核准圖說在
    卷（參見本審卷第七七頁至第九五頁）足參，復為兩造所不
    爭，堪信兩造之上開主張均為真實。
五、按各共有人，除法令另有規定外，得隨時請求分割共有物。
    但因物之使用目的不能分割或契約訂有不分割之期限者，不
    在此限。共有物之分割，依共有人協議之方法行之。分割之
    方法不能協議決定，或於協議決定後因消滅時效完成經共有
    人拒絕履行者，法院得因任何共有人之請求，命為原物分配
    或變賣共有物，以價金分配於各共有人之分配。共有人相同
    之數不動產，除法令另有規定外，共有人得請求合併分割。
    民法第八百二十三條第一項、第八百二十四條第一項、第二
    項、第五項分別定有明文。查系爭土地及其上未辦保存登記
    建物為兩造所共有，兩造間既未定有不分割之特約，系爭土
    地及建物亦無因物之使用目的不能分割情形，因兩造不能達
    成分割之協議，從而上訴人本訴請求就系爭土地為裁判分割
    ，被上訴人反訴請求就系爭建物與土地合併分割者，依首開
    說明，均無不合。
六、再查：
（一）系爭土地略呈東北窄、西南寬之梯形形狀，東側毗鄰同段
      一四二四之一地號土地，西南側則與同段一四九四地號土
      地相毗鄰。一四二四之一地號、面積三二平方公尺土地為
      上訴人及被上訴人黃富陽、黃富河、黃富貴共有；一四九
      四地號、面積九０二平方公尺土地，則由訴外人林慶祥、
      林慶成、林慶雄、黃金火、黃海水、黃炎煌、黃世勳等人
      共有等情，此參卷附之地籍圖（見原審卷第八頁）及上揭
      一四二四之一、一四九四地號土地登記謄本（參見原審卷
      第四二頁至第四四頁、第一四八頁、第一四九頁）自明。
（二）系爭未辦保存登記建物坐落在系爭土地之上，除北側及東
      側遺留極小部分空間以外，建物幾近完全覆蓋系爭土地。
      系爭土地北側緊臨嘉義縣朴子市○○路之十五米道路，東
      側毗鄰之一四二四之一地號土地為七米寬計劃道路之用地
      ，惟該計劃道路迄未闢建開通，目前僅供一般巷道使用等
      情，為原審法院於九十九年一月十八日會同嘉義縣朴子地
      政事務所人員勘測現場明確，有勘驗筆錄、土地複丈成果
      圖在卷（參見原審卷第六一頁至第六二頁、第七四頁）可
      佐。至於系爭土地西南側之一四九四地號土地所有權人黃
      海水、黃金火、黃炎煌等三人，依序為被上訴人「黃富陽
      、黃富河、黃富貴」、「黃正任、黃正聰」、「黃忠義、
      黃乙志」之父者，此亦有戶籍謄本存卷（參見原審卷第九
      七頁至第一○九頁）可參。
（三）本院審酌：
    (1)系爭土地及建物均係兩造所共有，且系爭建物幾近完全覆
      蓋系爭土地，為避免共有物分割後，因建物與基地分歸不
      同人取得時，各共有人聲請點交土地結果，其上建物有遭
      拆除之虞，同時參酌兩造均同意以建物及坐落基地分配予
      同一人取得之意願，於擇定分割方案時，自應以建物及坐
      落之基地一併分配予同一人取得為妥適。
    (2)原審法院採用附圖一之分割方案為分割者，固非無見；然
      被上訴人分得之Ａ地緊臨十五米道路之面寬達十一公尺，
      較上訴人分得Ｂ地之臨路面寬僅三公尺，兩者相差將近四
      倍之多，對上訴人已非公允。再參以Ｂ地東側雖毗鄰計劃
      道路，惟該計劃道路目前並未闢建開通使用，將來是否確
      定闢建開通？何時開通？均未可知；被上訴人抗辯：一四
      二四之一地號土地為既成道路云云，核與原審法院履勘現
      場查明之事實顯有不合而難憑採。苟採附圖一之分割方案
      為分割，則於本件分割訴訟判決確定時起，上訴人僅可自
      Ｂ地之北側面寬三公尺處進出，更何況Ｂ地呈現五邊形狀
      ，均不利於土地及其上建物之利用。綜此，足認本方案並
      非妥適之分割方案。
    (3)至於附圖三所示分割方案，Ａ地及Ｂ地臨接北側十五米大
      同路之面寬均為七公尺，兩造任何一方得以利用十五米道
      路之價值均相同。再佐以上訴人取得之Ｂ地呈四邊形，有
      利於土地及其上建物之利用；至於被上訴人共同取得之Ａ
      雖呈現上寬下窄之長條形狀，而不利於土地及其上建物之
      利用，然參酌被上訴人自陳：「因一四九四地號無法通行
      公路，乃向前手購買系爭土地持分，俾使一四九四地號土
      地興建房屋時，有通路可以通往北側大同路」（參見本審
      卷第五０頁）、「伊等分得之土地可與伊等父親共有一四
      九四地號土地合併使用。」等語（參見本審卷第一三０頁
      反面）觀之，足見被上訴人分得之Ａ地若與一四九四地號
      土地合併利用而形成較完整土地，不惟使一四九四地號土
      地得以利用Ａ地出入大同路，且被上訴人分得之Ａ地緊臨
      十五米道路之面寬仍有七公尺，於土地利用上堪認並無不
      便，亦可免除因Ａ地形狀不完整而不利於建築或使用之缺
      憾。本院綜合上情，審酌系爭土地因受限於地形及面積不
      大等因素，同時考量附圖三之分割方案，其中分配予被上
      訴人之Ａ地，於分割後仍須與鄰地一四九四地號土地合併
      使用，方可發揮經濟效用而免於成為畸零地，且被上訴人
      於分割後仍願繼續保持共有之意願等一切情狀，認採附圖
      三之分割方案，將編號Ｂ、面積四五平方公尺土地及其上
      建物，分歸上訴人取得，將編號Ａ、面積四五平方公尺土
      地及其上建物，分歸被上訴人等七人取得，並按原應有部
      分比例保持共有，應為所有分割方案中最為適當之分割方
      法。
七、末按以原物為分配時，如共有人中有不能按其應有部分受分
    配者，得以金錢補償之，民法第八百二十四條第三項定有明
    文。又共有物之原物分割，依民法第八百二十五條規定觀之
    ，係各共有人就存在於共有物全部之應有部分互相移轉，使
    各共有人取得各自分得部分之單獨所有權。故原物分割而應
    以金錢為補償者，倘分得價值較高及分得價值較低之共有人
    均為多數時，該每一分得價值較高之共有人即應就其補償金
    額對於分得價值較低之共有人全體為補償，並依各該短少部
    分之比例，定其給付金額，方符共有物原物分割為共有物應
    有部分互相移轉之本旨，並經最高法院著有八十五年台上字
    第二六七六號判例可資參照。查兩造依附圖三之分割方案為
    分割，因兩造分得土地之形狀及所在位置各有不同，所得土
    地之經濟效益及其價值亦有差別，即有無法按其應有部分受
    分配情形，揆諸上開說明，自有以金錢補償必要。經本院囑
    託高雄市建築師公會鑑價結果，由鑑定人採買賣實例比較法
    與土地開發分析法併用，求出系爭土地之價值為二百零七萬
    零九百九十元，其中Ａ地之價值為九十九萬六千六百二十八
    元，Ｂ地之價值為一百零七萬四千三百六十二元乙節，有高
    雄市建築師公會一００年四月二十二日第00000000
    號鑑定報告書在卷（證物外放）可參。本院審酌上開鑑定人
    據以鑑定之參酌數據尚屬明確，其鑑定並無何違反技術法規
    或與經驗法則相違背之情事，且兩造對於鑑定人所為鑑價結
    果亦未爭執等一切情狀，足見鑑定人所為上開鑑定結果應堪
    憑採。綜此，系爭土地因採附圖三之分割方案為分割，兩造
    因本件分割所得土地之價值互有差異，上訴人取得之土地價
    值較被上訴人取得之土地價值高出三萬八千八百六十七元，
    依前開判例意旨，自應由上訴人補償被上訴人三萬八千八百
    六十七元。
八、綜上所述，上訴人本訴請求就系爭土地裁判分割，被上訴人
    反訴請求就系爭建物與系爭土地合併分割者，固均非無據；
    然原審法院就系爭土地所定之分割方法，尚欠週延而難以維
    持，上訴人之上訴意旨聲明廢棄非無理由，爰將原判決予以
    廢棄。另審酌系爭土地與其上建物應予合併分割，為使共有
    物分割後得發揮應有效益，分割後之建物應與其坐落基地同
    歸一人所有；同時參酌兩造之利益及意願，及注意各個取得
    部分之經濟效益，基於公平原則，而以附圖三之分割方案予
    以合併分割，爰諭知如主文第二項所示。再者，因被上訴人
    分得之價值較上訴人分得之價值為低，應由上訴人對於被上
    訴人為補償，爰併判命上訴人應補償被上訴人金額為如主文
    第三項所示。
九、本件事證已臻明確，兩造其餘攻擊防禦方法及證據資料，於
    本件判決結果不生影響，毋庸一一論列。此外，本件係因共
    有物分割而涉訟，原判決雖經本院予以廢棄，惟未提起上訴
    之對造於原審及本院審理時為其權益所為之行為，均係按當
    時之訴訟程度，為伸張或防禦其權利所必要之行為，若由敗
    訴當事人負擔全部費用者，顯失公平，爰併依民事訴訟法第
    八十條之一規定，命勝訴之一方，就本件共有土地分割之訴
    ，亦負擔第一、二審及反訴之部分訴訟費用，併此敘明。
十、據上論結，本件上訴人之上訴及被上訴人之反訴均為有理由
    ，依民事訴訟法第四百五十條、第八十條之一、第七十八條
    、第八十五條第一項但書，判決如主文。
中    華    民    國    100   年    10    月    11    日
                  民事第二庭    審判長法  官  陳 光 秀
                                      法  官  莊 俊 華
                                      法  官  李 文 賢
上為正本係照原本作成。
本判決不得上訴。
中    華    民    國   100    年    10    月    12    日
                                      書記官  尤 乃 玉
附表（99年度上易字第161號）
┌───┬───────┬────────┬─────────┐
│共有人│應有部分比例  │負擔訴訟費用比例│備註              │
├───┼───────┼────────┼─────────┤
│黃杰夫│1/2           │1/2             │                  │
├───┼───────┼────────┼─────────┤
│黃富陽│1/18          │1/18            │                  │
├───┼───────┼────────┼─────────┤
│黃富河│1/18          │1/18            │                  │
├───┼───────┼────────┼─────────┤
│黃富貴│1/18          │1/18            │                  │
├───┼───────┼────────┼─────────┤
│黃正任│1/12          │1/12            │                  │
├───┼───────┼────────┼─────────┤
│黃正聰│1/12          │1/12            │                  │
├───┼───────┼────────┼─────────┤
│黃忠義│1/12          │1/12            │                  │
├───┼───────┼────────┼─────────┤
│黃乙志│1/12          │1/12            │                  │
└───┴───────┴────────┴─────────┘